臺灣臺中地方法院刑事判決　　　　　　　96年度訴字第1815號
公　訴　人　臺灣臺中地方法院檢察署檢察官
被　　　告　甲○○
　　　　　　　　　　國民
指定辯護人　陳盈壽律師
上列被告因偽造有價證券等案件，經檢察官提起公訴（95年度偵
緝字第1724號），本院判決如下：
    主    文
甲○○共同意圖供行使之用，而偽造有價證券，累犯，處有期徒
刑貳年陸月。扣案之本票壹張（包括其上如附表編號１所示之「
乙○○」、「羅為泓」之簽名及指印各壹枚）以及扣案「祥榮小
客車租賃股份有限公司車輛出租約定承諾切結書」上如附表編號
２所示「乙○○」、「羅為泓」之簽名及署押，以及未扣案之偽
造「乙○○」、「羅為泓」國民身分證各壹張（含其上偽造之公
印文各壹枚），均沒收。
    事    實
一、甲○○曾因妨害家庭案件，經臺灣高等法院高雄分院於民國
    八十八年五月三十一日以該院八十八年度上易字第九二八號
    維持臺灣高雄地方法院八十八年度易字第九六五號判處有期
    徒刑三月確定，並於八十八年七月二十二日經易科罰金執行
    完畢。詎甲○○猶不知悔改，於九十一年一月六日十九時五
    十分許，與真實年籍不詳而自稱為「黃義發」之男子（現由
    檢察官另分他案偵辦中）一同前往丙○○所經營位於臺中市
    北屯區○○路二００之二號之祥榮小客車租賃股份有限公司
    （下稱祥榮租賃公司）租借汽車使用。甲○○雖明知該「黃
    義發」之人當場所交付之貼有甲○○照片，而實際姓名年籍
    資料均屬「乙○○」所有之中華民國國民身分證正本一張係
    屬偽造，竟仍與該「黃義發」之人共同基於意圖為自己不法
    所有、行使偽造國民身分證之犯意聯絡，由甲○○持偽造之
    乙○○身分證，該「黃義發」之人則持偽造之羅為泓（乙○○之夫）之身分證，向祥榮租賃公司之負責人丙○○佯稱欲
    承租自用小客車一輛，並分別交付偽造之「乙○○」及偽造
    之「羅為泓」身分證各一張予丙○○，供丙○○影印留存而
    行使各該偽造身分證，足以生損害於乙○○、羅為泓與祥榮
    租賃公司；該丙○○不疑有詐乃應允之，並提出辦理租借手
    續應簽立之本票及「祥榮小客車租賃股份有限公司車輛出租
    約定承諾切結書」各一張，甲○○與黃義發即共同基於意圖
    供行使之用而偽造有價證券並進而行使、偽造私文書並進而
    行使之犯意聯絡，由甲○○在前開票據號碼為TS2446號、票
    載金額為新台幣（下同）三萬元之本票發票人欄偽造「乙○○」之簽名及指印各一枚，黃義發則偽造「羅為泓」之簽名
    及指印各一枚，而偽造以乙○○與羅為泓名義簽發之本票一
    張，交付丙○○執存供擔保之用而行使該偽造之有價證券；
    另甲○○又在前揭「祥榮小客車租賃股份有限公司車輛出租
    約定承諾切結書」之承租人（乙方）「租車人姓名」欄各偽
    造「乙○○」之簽名與指印各一枚，復於「出租車牌號碼
    Y3-1829」
    、「押金10000」等欄位上偽造乙○○之指印各一枚，以及
    於該等切結書背面之「承租人簽字欄」（起訴書誤為「本契
    約經雙方同意（不含保險）」欄）偽造「乙○○」簽名一枚
    ，黃義發則在「連帶保證人姓名」欄偽造「羅為泓」之簽名
    及指印各一枚，藉以偽造以乙○○與羅為泓名義作成之私文
    書，再交還予丙○○而行使該偽造之私文書，足以生損害於
    乙○○、羅為泓與祥榮租賃公司。嗣丙○○收受上開本票、
    切結書後，誤信甲○○與黃義發確分別為「乙○○」與「羅
    為泓」，且欲租車及擔任連帶保證人，致陷於錯誤，而將車
    號Y3-1829號之自用小客車一輛交付甲○○與黃義發，甲○○與黃義發因而共同詐得該車。嗣因租車期限於九十一年一
    月九日十九時五十分屆至，甲○○與黃義發仍未歸還該車，
    經丙○○通知乙○○與羅為泓二人，方知上情。
二、案經祥榮租賃公司訴請臺中市警察局第五分局報告臺灣臺中
    地方法院檢察署檢察官偵查起訴。
    理    由
甲、證據能力方面：本件證人乙○○、丙○○於警詢中之證詞，
    被告及其辯護人並未爭執，且於言詞辯論終結前未聲明異議
    （見本院九十六年六月十二日審理筆錄），是此部分之證據
    ，依刑事訴訟法第一百五十九條之五第二項規定，自有證據
    能力；另證人乙○○於偵查中向檢察官所為之陳述，經核亦
    無顯不可信之情況，依同法第一百五十九條之一第二項規定
    ，亦有證據能力，合先敘明。
乙、得心證之理由：
一、訊據被告甲○○就前揭犯罪事實均坦承不諱，且經告訴人祥
    榮租賃公司負責人丙○○於警詢、偵查中指述其出租前揭自
    小客車予自稱「乙○○」、「羅為泓」之被告甲○○以及一
    同前來之男性（經被告指稱該人姓名為「黃義發」）等節歷
    歷，亦經被害人乙○○於警詢、偵查中陳明其國民身分證並
    未遺失，而由告訴人祥榮租賃公司負責人丙○○依據被告甲○○及該「黃義發」之人所提出之國民身分證影印留存之身
    分證件係經人偽造等節在卷，並就前情本院審理時到庭結證
    屬實，復有被告與該「黃義發」之人所偽造之前揭本票、祥
    榮小客車租賃股份有限公司車輛出租約定承諾切結書以及所
    持用而經告訴人祥榮租賃公司負責人丙○○影印留存之國民
    身分證影本二張在卷可稽。此外，該切結書上「租車人姓名
    欄上經人按押之指紋經鑑定結果乃與被告甲○○」之右手拇
    指指紋相同，有內政部警政署刑事警察局九十一年一月二十
    二日（91）刑紋字第14658號鑑驗書一份在卷可參；而被告
    甲○○於偵訊中經檢察官當庭命被告書寫「乙○○」之字跡
    ，核與上述本票上字跡詳細比對結果，其運筆態勢、字形結
    構（尤以該「逸」字之書寫有別字情形為甚）均相符合，顯
    係出自同一人之手筆，足認被告上開自白核與事實相符，自
    得據以作為被告有罪判決之證據。是本件事證至臻明確，被
    告犯行洵堪認定。
二、被告行為後，刑法及刑法施行法業於九十四年二月二日經總
    統以華總一義字第09414901號令修正公布，並於九十五年七
    月一日施行。按行為後法律有變更者，適用行為時之法律，
    但行為後之法律有利於行為人者，適用最有利於行為人之法
    律，現行刑法第二條第一項定有明文。此條規定乃與刑法第
    一條罪刑法定主義契合，而貫徹法律禁止溯及既往原則，係
    規範行為後法律變更所生新舊法律比較適用之準據法，是刑
    法第二條本身雖經修正，但刑法第二條既屬適用法律之準據
    法，本身尚無比較新舊法之問題，應一律適用裁判時之現行
    刑法第二條規定以決定適用之刑罰法律，先予敘明。又以本
    次刑法修正之比較新舊法，應就罪刑有關之共犯、未遂犯、
    想像競合犯、牽連犯、連續犯、結合犯、以及累犯加重、自
    首減輕暨其他法定加減原因（如身分加減）與加減例等一切
    情形，本於統一性及整體性原則，綜其全部罪刑之結果而為
    比較，亦有最高法院95年度第8次刑庭會議決議可資參照。
    經查：
  (一)刑法第二十八條關於共犯之規定，由原條文：「二人以上共
    同實施犯罪之行為者，皆為正犯」，修正為：「二人以上共
    同實行犯罪之行為者，皆為正犯」，揆諸本條之修正理由係
    為釐清陰謀共同正犯、預備共同正犯、共謀共同正犯是否合
    乎本條規定之正犯要件，而本案被告甲○○與「黃義發」之
    成年男子，就前開犯罪事實欄所述之偽造署押、私文書並持
    以行使以及偽造有價證券並行使、詐欺取財等犯行，既屬實
    行犯罪行為之正犯，則適用舊法第二十八條規定論擬，對被
    告並無不利，本件有關共同正犯之部分，即引用修正前刑法
    第二十八條之規定予以論斷。
  (二)法定刑中罰金刑部分：刑法第三十三條第五款業經修正公布
    ，修正後刑法第三十三條第五款規定：「罰金：新臺幣一千
    元以上，以百元計算之」。與修正前刑法第三十三條第五款
    規定：「罰金：（銀元）一元以上」不同。比較新舊法結果
    ，以修正前即行為時法較有利於被告，故依刑法第二條第一
    項前段規定，本案關於被告所犯刑法第二百零一條第一項、
    第二百十六、二百十二條以及第三百三十九條第一項之罪之
    法定刑罰金部分，自應適用行為時之法律即修正前刑法第三
    十三條第五款規定決定其罰金部分之法定刑。
  (三)法定刑中罰金刑提高標準之新舊法適用：被告行為後，刑法
    施行法第一條之一於九十五年六月十四日經總統以華總一義
    字第09500085181號令修正公布增訂。修正增訂之刑法施行
    法第一條之一規定：「中華民國九十四年一月七日刑法修正
    施行後，刑法分則編所定罰金之貨幣單位為新臺幣。九十四
    年一月七日刑法修正時，刑法分則編未修正之條文定有罰金
    者，自九十四年一月七日刑法修正施行後，就其所定數額提
    高為三十倍。但七十二年六月二十六日到九十四年一月七日
    新增或修正之條文，就其所定數額提高為三倍」。而本件被
    告所犯刑法第二百零一條條第一項、第二百十二條、第二百
    十六條之罪，定有罰金刑，且為刑法分則編未修正之條文而
    定有罰金刑者；於刑法施行法第一條之一修正增訂前，其貨
    幣單位為銀元，罰金刑之提高標準應適用罰金罰鍰提高標準
    條例第一條之規定：「依法律應處罰金、罰鍰者，就其原定
    數額得提高為二倍至十倍」，而再依現行法規所定貨幣單位
    折算新臺幣條例第二條規定：「現行法規所定金額之貨幣單
    位為圓、銀元或元者，以新臺幣元之三倍折算之」。比較新
    舊法適用之結果，其關於法定刑為罰金部分之提高標準，新
    舊法均無不利之情形，故依刑法第二條第1項前段規定，本
    案關於刑法第二百零一條第一項、第二百十二條、第二百十
    六條之法定刑罰金提高標準部分，自應適用行為時之法律即
    罰金罰鍰提高標準條例第一條之規定。
  (四)按刑法第二條第一項所稱之法律，係指刑罰所依存的整體法
    律狀態，故法律有變更應指足以影響行為的可罰性與法律效
    果的法令因修正或廢止而有所變更而言。所以刑法法律變更
    概念，應界定在法律規定的改變，足以影響刑罰權判斷者而
    言，刑法總則的變更，自然會影響到個別犯罪的成立，乃至
    於法律效果的結構，自屬法律變更，應為新舊法之比較。而
    刑法修正之後，原屬牽連犯及連續犯之數個犯罪行為，依新
    法應數罪併罰，比較修正前之規定，可依裁判上一罪論處，
    顯然修正前之規定有利於被告，如仍依修正後之規定，對於
    被告極為不利，從而，解釋上對於刑法第二條之解釋，應包
    括此種影響罪刑加重之規定。本件查被告行為後，刑法第五
    十五條關於牽連犯及第五十六條關於連續犯之規定業已刪除
    ，是被告犯後法律已有變更，而本件被告於舊法時期所犯之
    多次偽造私文書、偽造署押之犯行，依修正施行前刑法第五
    十六條之規定，均為連續犯，均應論以一罪，並均得加重其
    刑至二分之一；又被告所為前開行使偽造特種文書、偽造有
    價證券並持以行使、偽造私文書並持以行使、連續偽造署押
    、詐欺取財各罪間，有方法目的之牽連關係，依修正施行前
    刑法第五十五條之規定為牽連犯，應從一重之偽造有價證券
    罪處斷；而依修正施行後之刑法，並無連續犯及牽連犯之規
    定，且依新法應各別多次論斷之結果（即數罪併罰），其刑
    度顯較修正前應依刑法第五十六條、第五十五條之規定從一
    重之偽造有價證券罪為重，經比較新舊法結果，以被告行為
    時之規定較有利於被告，新法之規定對於被告並無較為有利
    之情形，自應依刑法第二條第一項前段規定，適用修正施行
    前之刑法第五十六條、第五十五條規定，並從一重之偽造有
    價證券罪論處。
  (五)綜合上述修正前後刑法第二十八條、第三十三條第五款、第
    五十五條、第五十六條、法定刑罰金提高標準部分適用情形
    ，並綜合比較結果，修正後刑法之規定並非較有利於被告，
    參酌修正後刑法第二條第一項前段、但書規定之「從舊從輕
    」原則，本案被告應適用修正前刑法為法條適用之依據。
三、按本票可以流通市面，為有價證券；又所偽造之空白本票，
    雖係購自文具店，但其票面已依票據法規定記載本票所應記
    載之事項，並表明本票字樣就其外表觀之既為憑票即付，其
    權利之行使，與票據之占有，立於不可分離之關係，且可流
    通市面，得以自由轉讓，自屬有價證券之一種，最高法院三
    十一年上字第四０九號判例、七十四年台上字第一六三三號
    判決可資參照。又行使偽造有價證券，以取得票面價值之對
    價，固不另論詐欺罪，但如以偽造之有價證券供作擔保或作
    為新債清償而借款，則其借款之行為，為行使有價證券以外
    之另一行為，其間有方法結果關係，應論以詐欺罪之牽連犯
    ，最高法院八十三年度台上字第一七四四號亦著有判決可資
    查考。是核本件被告所為，係犯刑法第二百十六條、第二百
    十二條之行使偽造特種文書罪（持偽造國民身分證部分），
    以及第二百十六條、第二百十條之行使偽造私文書罪、第二
    百零一條第一項之偽造有價證券罪、第三百三十九條第一項
    之詐欺取財罪。被告偽造署名、指印之行為，雖有數次並因
    而得依修正前刑法第五十六條之規定，認其係出於概括犯意
    而為之連續犯，惟此部分係偽造有價證券、私文書之部分行
    為，均不另論罪；又其行使偽造有價證券之低度行為，為偽
    造有價證券之高度行為所吸收，而偽造私文書之低度行為，
    為行使之高度行為吸收，亦均不另論罪。本件被告甲○○與
    「黃義發」之成年男子間就本件犯行，有犯意聯絡與行為分
    擔，依被告行為時之刑法第二十八條規定，為共同正犯。至
    被告所犯上開各罪間，有方法、結果及手段、目的之牽連關
    係，為牽連犯，應依被告行為時之刑法第五十五條規定從一
    重之偽造有價證券罪處斷。又被告甲○○前曾妨害家庭案件
    ，經臺灣高等法院高雄分院於民國八十八年五月三十一日以
    該院八十八年度上易字第九二八號維持臺灣高雄地方法院八
    十八年度易字第九六五號判處有期徒刑三月確定，並於八十
    八年七月二十二日經易科罰金執行完畢等情，有臺灣高等法
    院被告前案紀錄表及臺灣臺中地方法院檢察署刑案查註紀錄
    表附卷可佐，其於有期徒刑執行完畢，於五年以內再故意犯
    本件有期徒刑以上之罪，不論依修正前之刑法第四十七條，
    或修正後之刑法第四十七條第一項之規定，均構成累犯，對
    被告而言並無有利或不利之情形，自不生新舊法比較之問題
    ，應逕依修正後之刑法第四十七條第一項，論以累犯（最高
    法院九十五年度第二十一次刑事庭會議紀錄參照），並加重
    其刑。又本院審酌被告甲○○因遭男友「黃義發」之利用而
    為本件犯行，而該「黃義發」於取得系爭自小客車之後，即
    一再轉手而交他人轉賣，有證人羅道正、欽成春、邱建誠於
    警詢中之說明，以及汽車買賣合約書（以李政儒、羅道正名
    義而為）在卷足資佐憑，本件既查無相關事證足認被告甲○○因而獲得任何金錢上之利益，是其犯罪情狀，足堪憫恕，
    而偽造有價證券之法定最低刑度為有期徒刑三年，情輕法重
    ，在客觀上足以引起一般同情，認為即予宣告法定最低度刑
    期，猶嫌過重，爰依刑法第五十九條酌減其刑。（刑法第五
    十九條雖於九十四年二月二日修正公布，於九十五年七月一
    日生效施行，惟因該條規定，為法院就刑之酌減審認標準見
    解之明文化，非屬法律之變更，自無刑法第二條第一項新舊
    法比較適用之問題，此有最高法院九十五年五月二十三日刑
    事庭第八次會議決議可資參照。），而被告因同時具有加重
    減輕事由，爰依法先加後減之。本院審酌被告甲○○以偽造
    他人署押、簽名等方式，偽造有價證券及偽造文書，復持以
    行使，終至詐得系爭自小客車，其犯罪手法雖足以影響金融
    秩序，及票據之流通性，惟手段尚屬平和，且實際上並未或
    有任何實質上之利益，及其犯後坦認犯行，態度尚佳等一切
    情狀，量處如主文所示之刑，以示懲儆。
四、沒收部分：
  (一)按「偽造之印章、印文或署押，不問屬於犯人與否，沒收之
    。」，刑法第二百十九條定有明文。查本件扣案被告及其共
    犯所偽造之於「祥榮小客車租賃股份有限公司車輛出租約定
    承諾切結書」如附表編號２所示之「乙○○」、「羅為泓」
    簽名及指印，既皆屬偽造，爰均依刑法第二百十九條之規定
    予以宣告沒收。
  (二)又按「偽造、變造之有價證券、郵票、印花稅票、信用卡、
    金融卡、儲值卡或其他相類作為提款、簽帳、轉帳或支付工
    具之電磁紀錄物及前條之器械原料及電磁紀錄，不問屬於犯
    人與否，沒收之。」，刑法第二百零五條定有明文。查被告
    所偽造之本票（包括如附表編號１所示之「乙○○」、「羅
    為泓」之簽名及指印各一枚）既係偽造，則不問屬於犯人與
    否，爰均依刑法第二百零五條之規定宣告沒收。
  (三)又供犯罪所用或犯罪預備之物，以屬於犯罪行為人者為限，
    得沒收之。查本件未扣案之「乙○○」、「羅為泓」之國民
    身分證（含其上偽造之公印文）各一張，均為被告與共犯所
    自備，且分別係供犯罪所用或犯罪預備之物，爰併依刑法第
    三十八條第一項第二款之規定宣告沒收之。
據上論斷，應依刑事訴訟法第二百九十九條第一項前段，刑法第
二條第一項、第二百零一條、第二百零五條、第二百十條、第二
百十二條、第二百十六條、第二百十九條、第三百三十九條第一
項、第四十七條第一項、第五十九條，修正前刑法第二十八條、
第三十三條第五款、第五十六條、第五十五條，罰金罰鍰提高標
準條例第一條前段，判決如主文。
中　　華　　民　　國　　96　　年　　6 　　月　　26　　日
                  刑事第四庭  審判長法  官  林宜民
                                    法  官  許惠瑜
                                    法  官  林學晴
上正本證明與原本無異。
如不服本判決，應於送達後十日內向本院提出上訴狀（須附繕
本），上訴於臺灣高等法院台中分院。
                                    書記官  賴淵瀛
中　　華　　民　　國　　96　　年　　6　　月　　26　   日
附表：
┌──┬───────┬───────────────┐
│編號│偽造物品名稱  │偽造之署押                    │
├──┼───────┼───────────────┤
│１  │本票一張      │1.「乙○○」之簽名、指印各一枚│
│    │（編號：002446│                              │
│    │，票面金額：新│2.「羅為泓」之簽名、指印各一枚│
│    │台幣參萬元整）│                              │
├──┼───────┼───────────────┤
│２  │祥榮小客車租賃│A.正面：                      │
│    │股份有限公司車│  1.租車人姓名欄：「乙○○」之│
│    │輛出租約定承諾│    簽名、指印各一枚。        │
│    │切結書        │  2.連帶保證人姓名欄：「羅為泓│
│    │              │    」之簽名、指印各一枚      │
│    │              │  3.出租車牌欄之「號碼Y3-1829 │
│    │              │    」之字樣上：乙○○之指印一│
│    │              │    枚。                      │
│    │              │  4.押行照欄之「押金10000」之 │
│    │              │    字樣上：乙○○之指印一枚。│
│    │              │B.背面：                      │
│    │              │  1.承租人簽字欄：「乙○○」之│
│    │              │    簽名一枚。                │
└──┴───────┴───────────────┘
附錄論罪科刑法條
中華民國刑法第201條第1項
意圖供行使之用，而偽造、變造公債票、公司股票或其他有價證
券者，處3年以上10年以下有期徒刑，得併科3千元以下罰金。
中華民國刑法第210條
偽造、變造私文書，足以生損害於公眾或他人者，處5年以下有
期徒刑。
中華民國刑法第212條
偽造、變造護照、旅券、免許證、特許證及關於品行、能力服務
或其他相類之證書、介紹書，足以生損害於公眾或他人者，處1
年以下有期徒刑、拘役或3百元以下罰金。
中華民國刑法第216條
行使第210條至第215條之文書者，依偽造、變造文書或登載不實
事項或使登載不實事項之規定處斷。
中華民國刑法第339條
意圖為自己或第三人不法之所有，以詐術使人將本人或第三人之
物交付者，處5年以下有期徒刑、拘役或科或併科1千元以下罰金
。
